ACORDAO-COMPLETO-2558752

ACÓRDÃO 8047/2022 ATA 40/2022 - PRIMEIRA CÂMARA

VISTOS, relatados e discutidos estes autos de embargos de declaração opostos por Ewerton Rios D´Araújo Filho contra o Acórdão 4547/2022-TCU-Primeira Câmara.
ACORDAM os Ministros do Tribunal de Contas da União, reunidos em sessão da Primeira Câmara, ante as razões expostas pelo Relator, em:
9.1. conhecer dos embargos de declaração para, no mérito, rejeitá-los;
9.2. reconhecer, de ofício, a ocorrência da prescrição da pretensão ressarcitória, nos termos da Resolução TCU 344/2022;
9.3. tornar insubsistentes os Acórdãos 14.579/2019, 5.826/2020 e 4.547/2022, todos da 1ª Câmara, e arquivar esta tomada de contas especial, com fundamento no artigo 11 da Resolução TCU 344/2022;
9.4. dar ciência desta deliberação ao embargante e demais interessados.

Embargos de declaração em tomada de contas especial

Primeira Câmara

Municípío de Conceição do Coité - BA.

3. Interessados/Responsáveis/Recorrentes:
3.1. Interessado: Ministério do Desenvolvimento Social (extinta) (05.526.783/0001-65).
3.2. Responsável: Ewerton Rios D´Araujo Filho (XXX.547.625-XX).
3.3. Recorrente: Ewerton Rios D´Araujo Filho (XXX.547.625-XX)..

13.1. Ministros presentes: Vital do Rêgo (na Presidência), Walton Alencar Rodrigues (Relator), Benjamin Zymler e Jorge Oliveira.
13.2. Ministro-Substituto presente: Weder de Oliveira.

WALTON ALENCAR RODRIGUES

Ministro Walton Alencar Rodrigues.

Trata-se de embargos de declaração opostos por Ewerton Rios D Araújo Filho contra o Acórdão 4547/2022-TCU-Primeira Câmara, nos seguintes termos:
ÉWERTON RIOS D'ARAÚJO FILHO, já qualificado nos autos do processo em epígrafe, por intermédio do seu advogado ao final firmado, com procuração nos autos, vem à presença de V. Exª, opor, com fulcro no artigo 287 do Regimento Interno deste TCU, o presente EMBARGOS DE DECLARAÇÃO em face do Acórdão nº 4547/2022, fazendo-o pelos fundamentos seguintes:
O Embargante interpôs Recurso objetivando a reforma do Acórdão 14579/2019 que julgou irregulares suas contas relativas aos recursos federais transferidos ao Fundo Nacional de Assistência Social (FNAS) do Município de Conceição do Coité (BA) , no exercício de 2007, com a finalidade de cofinanciamento de ações continuadas no âmbito do Sistema Único de Assistência Social (SUAS) , imputando-lhe, ainda, débito e multa.
No recurso foram apontadas nulidades ocorridas na fase interna, a impossibilidade de julgamento das contas, bem como foram combatidas a imputação relacionada ao fato objeto do item 4.1.1 e 4.1.4, ambos do Relatório da CGU.
Daí é que fora proferida a decisão ora embargada. E, in casu, a oposição dos aclaratórios se faz necessário vista que há patente contradição e omissão que merecem ser sanadas.
A decisão que pretende seja reformada julgou irregulares as contas de responsabilidade do Embargante, imputando-lhe débito pelo valor de repasses feitos pela União (em razão de diferentes programas) ao Município de Conceição do Coité/BA no exercício de 2007.
O relatório da decisão recorrida aponta o seguinte (no útil) :
2. Reproduzo, com ajustes, a instrução de mérito da Secretaria de Controle Externo de Tomada de Contas Especial (Secex-TCE) (peça 77) :
"HISTÓRICO
2. De acordo com o demonstrativo das parcelas pagas pelo Sistema Único da Assistência Social (SUAS) , peça 3, o Fundo Nacional de Assistência Social (FNAS) transferiu ao município de Conceição do Coité/BA recursos no montante de R$ 1.023.535,00, no exercício de 2007, para aplicação nos Serviços de Proteção Social Básica (PSB) e Proteção Social Especial (PSE) .
3. O instrumento de prestação de contas, denominado Demonstrativo Sintético Anual de Execução FísicoFinanceira, foi disponibilizado no sistema de informação pertinente, o SUAS Web, em 12/6/2008 (peça 4) , e foi analisado por intermédio das Notas Técnicas 67/2014- CPCRFF/CGPC/DEFNAS, de 22/1/2014, 1.051/2016- CPCRFF/CGPC/DEFNAS, de 9/7/2016, 2.011/2016-CPCRFF/CGPC/DEFNAS, de 31/10/2016, 624/2017-CPCRFF/CGPC/DEFNAS, de 6/5/2017 (peças 15, 24, 33, 36) , com base em irregularidades apontadas em Relatório de Fiscalização 1.136/2008 (26º sorteio) , emitido pela Controladoria Geral da União, em decorrência de trabalho realizado in loco no referido município (peça 12) .
Ou seja, por recursos transferidos em 2007, fora apresentada a devida prestação de contas em 2008, mas a instauração da tomada de contas especial pelo órgão repassador somente se deu em 2017!
Tais circunstâncias evidenciam a perda do direito de tomar as contas, porque decaído (a hipótese era de potestade) o direito de assim proceder, vez que transcorrido, tanto na fase interna quanto na fase externa, o prazo quinquenal de que se dispunha para fazê-lo.
E é justamente dessa fundamentação que surgiu a contradição e a omissão que merecem ser sanadas.
A omissão consiste no fato de que a decisão embargada não enfrentou o argumento da perda do direito de TOMAR AS CONTAS, poque decaído o direito de assim proceder.
A decisão embargada focou em prescrição punitiva e ainda combateu a argumentação da decadência do direito em tomar as contas do Embargante.
Assim, comprovada a omissão, necessário se faz a mesma ser sanada, visto que, caso seja apreciada tal fundamentação, por ser medida de justiça, será certa a reforma da decisão atacada.
Por seu turno, a contradição se deu, também, em relação ao quanto decidido acerca da prescrição, de fato.
O Acórdão embargado decidiu pela imprescritibilidade da pretensão ressarcitória e da prescrição da pretensão punitiva no âmbito do controle externo. E assim o fez porque estaria sido aplicado a jurisprudência pacífica desta Corte, em homenagem ao princípio do Colegiado.
Ocorre que, O Tribunal de Contas da União (TCU) apreciou o Processo TC Processo 008.702/2022-5 em Sessão extraordinária do 11/10/2022, sob a relatoria do ministro Antônio Anastasia, resolução para estabelecer normas relativas à prescrição no âmbito da Corte de Contas, em sintonia com a jurisprudência do Supremo Tribunal Federal (STF) .
Com a apreciação, o novo normativo do Tribunal de Contas da União estabeleceu que o prazo da prescrição da pretensão ressarcitória, assim como da punitiva, é de cinco anos, a contar do vencimento do prazo para a apresentação da prestação de contas.
Assim sendo, resta patente a existência da contradição no acordão ora embargado, visto que não é mais entendimento deste Tribunal ser imprescritível a pretensão ressarcitória e a pretensão punitiva no âmbito do controle externo.
E, em razão do novo entendimento deste TCU, de ser de cinco anos o prazo prescricional, requer seja suprida a omissão apontada e sanada a contradição aqui também apontada, para que o Acórdão seja reformada no sentido de ser reconhecida a prescrição que, in casu¸ já encontra-se consumada desde o ano de 2012.

Salomão Costa Barreto (35025/OAB-BA), Marco Freitas de Carvalho (49782/OAB-BA) e outros.

Subprocurador-Geral Paulo Soares Bugarin.

TOMADA DE CONTAS ESPECIAL. FUNDO NACIONAL DE ASSISTÊNCIA SOCIAL/MINISTÉRIO DO DESENVOLVIMENTO SOCIAL (FNAS/MDS). SISTEMA ÚNICO DE ASSISTÊNCIA SOCIAL (SUAS). IMPUGNAÇÃO PARCIAL DE DESPESAS. CONTAS IRREGULARES. DÉBITO. RECURSO DE RECONSIDERAÇÃO. CONHECIMENTO. NEGATIVA DE PROVIMENTO. EMBARGOS DE DECLARAÇÃO. CONHECIMENTO. REJEIÇÃO. OCORRÊNCIA DA PRESCRIÇÃO. ARQUIVAMENTO DA TCE.

TOMADA DE CONTAS ESPECIAL (TCE)

Secretaria de Recursos (Serur); Secretaria de Controle Externo de Tomada de Contas Especial (SecexTCE).

Trata-se de embargos de declaração opostos por Ewerton Rios D´Araújo Filho contra o Acórdão 4547/2022-TCU-Primeira Câmara, que negou provimento ao recurso de reconsideração que interpôs contra o Acórdão 14579/2019-TCU-Primeira Câmara, modificado pelo Acórdão 5826/2020-TCU-Primeira Câmara.
	O responsável teve as contas julgadas irregulares em razão de irregularidades e débito de R$ 111.310,78 relativos à aplicação de recursos do Fundo Nacional de Assistência Social (FNAS) , transferidos ao Município de Conceição do Coité/BA, no exercício de 2007. 
	Em síntese, o embargante alega omissão quanto à decadência do direito de instaurar a prestação de contas e contradição relativa à prescrição das pretensões punitiva e ressarcitória.
	Conheço do recurso, por preencher os requisitos previstos nos artigos 32 e 34 da Lei 8.443/1992 c/c o artigo 287 do Regimento Interno desta Corte.
	Quanto ao mérito, não procede a omissão apontada, pois o voto condutor da decisão embargada esclareceu a aplicação da decadência nos processos de controle externo e a correta interpretação do artigo 6º da IN TCU 71/2012.
	Também não é possível acolher a contradição apontada, pois o que se busca combater por embargos é afirmação conflitante na fundamentação da decisão ou entre esta e a conclusão alcançada pelo relator, o que não foi alegado pelo responsável. 
	Tendo em vista, contudo, ser a prescrição matéria de ordem pública, avalio os efeitos da novel Resolução TCU 344/2022 no presente caso.
	A prestação de contas dos recursos ocorreu em 12/6/2008 e, em 23/12/2008, houve ciência, pelo responsável, de pendências verificadas pela Secretaria Nacional de Assistência Social (SNAS) nos documentos inseridos no sistema Suasweb.
	Ewerton Rios não apresentou esclarecimentos. No entanto, o Conselho Municipal de Assistência Social (CMAS) , em 5/1/2009, respondeu notificação de igual teor e a Coordenação de Prestação de Contas da SNAS, em 10/7/2009, emitiu parecer sobre o saneamento das falhas apontadas. 
	Em seguida, a SNAS tomou conhecimento do Relatório de Fiscalização 1136/2008, da Controladoria-Geral da União e, em 19/8/2009, remeteu ofício à Prefeitura, informando sobre as irregularidades apuradas e estabelecendo prazo de 30 dias para correção das impropriedades. 
	Nova correspondência foi enviada ao Município, em 12/4/2013, informando sobre ausência de informações acerca do saneamento das falhas verificadas e com orientações sobre a manutenção dos recursos em conta específica. 
	Não há, nos autos, documentos que indiquem andamentos processuais entre essas datas, o que leva a concluir pela ocorrência da prescrição intercorrente.
	Ademais, foram verificadas tentativas de notificação de Ewerton Rios, para apresentação de justificativas ou devolução dos recursos, em 27/1/2014 e 9/6/2016. Tendo em vista o insucesso na entrega dos ofícios pelos Correios, o responsável foi notificado por edital, apenas em 5/1/2017.
	Assim, o acórdão condenatório e as decisões que negaram provimento aos recursos interpostos pelo responsável devem ser considerados insubsistentes e deve ser arquivada a presente TCE, nos termos do artigo 11 da Resolução TCU 344/2022.
	Feitas essas considerações, voto para que o Tribunal adote a minuta de acórdão que submeto ao Colegiado. 
TCU, Sala das Sessões, em 22 de novembro de 2022.
WALTON ALENCAR RODRIGUES 
Relator